【裁判字號】    94,訴,2969
【裁判日期】    950811
【裁判案由】    確認買賣關係不存在
【裁判全文】
臺灣高雄地方法院民事判決              94年度訴字第2969號
原      告  台新國際商業銀行股份有限公司
法定代理人  己○○
訴訟代理人  乙○○
            潘宏盛
            林丞鏞
被      告  庚○○
訴訟代理人  歐陽志宏律師
被      告  戊○○
當事人間確認買賣關係不存在事件，本院於民國95年7 月28日言
詞辯論終結，判決如下：
  主  文
原告之訴駁回。
訴訟費用由原告負擔。
  事實及理由
一、本件被告戊○○經合法通知，未於最後言詞辯論期日到場，
    核無民事訴訟法第386 條所列各款情形，爰依原告之聲請，
    由其一造辯論而為判決。
二、原告主張：訴外人徐詠勝於民國90年10月30日邀同被告戊○○為連帶保證人，向原告借款新臺幣（下同）1,750,000 元
    （下稱系爭借款），詎徐詠勝自90年12月30日起，未依約清
    償本息，經原告聲請本票裁定強制執行受償後，尚欠本金39
    7,701 元及自91年10月14日起至清償日止之利息。詎戊○○
    竟於91年12月11日，與被告庚○○通謀就戊○○所有坐落高
    雄市○○區○○段175 號、176 號土地應有部分各10分之2
    及其上建號2169號即門牌高雄市○○區○○路415 號建物、
    其上建號2170號即門牌高雄市○○區○○路415-2 號建物（
    下合稱系爭房地）為虛偽之買賣行為，並於92年1 月9 日以
    買賣為原因，通謀將所有權移轉登記予庚○○，以逃避原告
    之求償，依民法第87條第1 項前段規定，被告移轉系爭房地
    之物權契約無效，爰依民法第113 條、第242 條規定，提起
    本訴等情。聲明：（一）確認戊○○、庚○○間就系爭房地
    於91年12月27日91年楠地字第8062號收件之物權移轉之法律
    關係不存在。（二）庚○○應將系爭房地於91年12月27日以
    91年楠地字第8062號收件之所有權移轉登記塗銷。
三、戊○○未於最後言詞辯論期日到場，惟據其以前到場則以：
    伊與庚○○係朋友關係，因庚○○表示信用不好，要借用伊
    名義登記為系爭房地之所有權人，伊與庚○○間並無系爭房
    地之買賣契約關係，以系爭房地為擔保向銀行所借款項都是
    庚○○清償，嗣庚○○表示要辦理系爭房地移轉登記，伊即
    同意而移轉登記予庚○○等語置辯。聲明：原告之訴駁回。
四、庚○○則以：系爭房地原係訴外人即伊配偶段安家（原名段
    秀良）所有，於91年間遭聲請強制執行而由訴外人丙○○拍
    定取得，伊向訴外人甲○○借款約30、40萬元，再向丙○○
    買回系爭房地，並借用戊○○之名義登記為所有權人，被告
    間以買賣為原因之意思表示確實係虛偽的，但隱藏借名契約
    之法律關係，並基於終止借名契約後之更名登記請求權法律
    關係，由戊○○將系爭房地所有權移轉登記予庚○○等語置
    辯。聲明：原告之訴駁回。
五、下列事項為兩造所不爭執，復有本票、本院91年度票字第10
    603 號民事裁定、強制執行金額計算書分配表、高雄市政府
    地政處楠梓地政事務所（下稱楠梓地政）94年12月23日高市
    地楠三字第0940012314號函暨檢附之土地登記申請書等、楠
    梓地政95年1 月9 日高市地楠三字第0950000247號函暨檢附
    之土地登記申請書等各1 份、土地登記謄本及建物登記謄本
    各2 份在卷（見本院卷第7 頁至第20頁、第33頁至第39 頁
    、第60頁至第84頁）可稽，堪信屬實。
（一）徐詠勝邀同戊○○為連帶保證人，向原告1,750,000 元，
      徐詠勝、戊○○並共同簽發票面金額1,750,000 元之本票
      交予原告收執，徐詠勝自90年12月30日起即未依約清償本
      息，經原告以上開本票聲請本院以91年度票字第10603 號
      裁定准予強制執行，經聲請強制執行後，尚欠本金397,70
      1 元及自91年10月14日起至清償日止，按週年利率6.64﹪
      計算之利息。
（二）戊○○以買賣為原因，向高雄市政府地政處楠梓地政事務
      所申請以91年12月27日楠地字第8062號收件，將系爭房地
      所有權移轉登記予庚○○。
（三）系爭房地原是庚○○之配偶段安家所有，經法院拍賣，而
      由丙○○拍定取得，再由丙○○以買賣為原因，將系爭房
      地移轉登記予甲○○。
六、按確認法律關係之訴，非原告有即受確認判決之法律上利益
    者，不得提起之，民事訴訟法第247 條第1 項前段定有明文
    ；又法律關係之存在否不明確，致原告在私法上之地位有受
    侵害之危險，而此危險得以對於被告之確認判決除去之者，
    即得依民事訴訟法第247 條之規定提起確認之訴。如具備前
    開要件，縱其所求確認者，為他人間之法律關係，亦非不得
    提起（最高法院52年度臺上字第1922號判例意旨、42年度臺
    上字第1031號判例意旨參照）。本件原告主張徐詠勝邀同戊○○為連帶保證人，向原告1,750,000 元，徐詠勝、戊○○
    並共同簽發票面金額1,750,000 元之本票交予原告收執，徐
    詠勝自90年12月30日起即未依約清償本息，經原告以上開本
    票聲請本院以91年度票字第10603 號裁定准予強制執行，經
    聲請強制執行後，尚欠本金397,701 元及自91年10月14日起
    至清償日止，按週年利率6.64﹪計算之利息等事實，為兩造
    所不爭執，堪予認定。是原告既主張被告間，就系爭房地之
    所有權移轉登記法律關係係通謀虛偽，而為被告所否認，則
    兩造間就此法律關係是否無效，對原告而言，即處於不安之
    狀態，且此不安之狀態，得經由本件確認判決予以除去，故
    原告即有受確認判決之法律上利益存在，合先敘明。
七、兩造爭執事項：（一）庚○○有無借用戊○○之名義，於91
    年8 月20日登記為系爭房地之所有權人？（二）戊○○於91
    年12月27日移轉系爭房地所有權予庚○○之物權契約是否通
    謀虛偽意思表示而無效？是否有民法第87條第2 項規定之隱
    藏他項法律關係即終止借名契約後之法律關係的適用，效力
    為何？原告請求庚○○塗銷上開所有權移轉登記，有無理由
    ？茲論敘如下：
（一）庚○○有無借用戊○○之名義，於91年8 月20日登記為系
      爭房地之所有權人？
   1、按借名登記契約為無名契約，通常係指當事人約定，一方
      （借名者）經他方（出名者）同意，就屬於一方現在或將
      來之財產，以他方之名義，登記為所有權人或其他權利人
      之契約，惟一方並非使他方於登記後，准許其依其自己名
      義行使對該財產之權利，而純粹係借用他方之名義辦理登
      記。
   2、被告主張：庚○○買受系爭房地，借用戊○○之名義登記
      為所有權人乙節，為原告所否認。經查，丙○○向法院拍
      定取定系爭房地，庚○○再向丙○○購買系爭房地，並由
      丁○○與庚○○一同與丙○○洽談買賣事宜，庚○○決定
      價金，並向甲○○借貸部分款項以支付買賣價金，甲○○
      為求保障，要求以甲○○名義登記為所有權人，庚○○以
      系爭房地向銀行貸款，因其自己信用不佳，才再將系爭房
      地移轉登記為戊○○所有，並以戊○○名義向銀行貸款，
      用以清償積欠甲○○之借款，銀行撥款後不久，戊○○就
      將系爭房地移轉登記予庚○○等事實，業據證人丁○○到
      庭證述明確（見本院卷第153 頁至第156 頁）；暨丙○○
      亦到庭證稱：伊從事法拍屋投資事業，拍定取得系爭房地
      後，伊再出賣給他人，是丁○○辦理（見本院卷第152 頁
      、第153 頁）等語，且原告對丁○○、丙○○之證言亦表
      示無意見（見本院卷第153 頁、第155 頁、第156 頁），
      再參酌系爭房地於91年6 月13日登記所有權人為丙○○，
      於91年7 月2 日之登記所有權人為甲○○，於91年8 月20
      日登記所有權人為戊○○，並於91年8 月21日以系爭房地
      為擔保，向訴外人臺灣銀行股份有限公司三民分行（下稱
      臺銀三民分行）借款1,800,000 元，戊○○隨即於91年12
      月11日書立移轉契約書，將系爭房地所有權移轉登記予庚○○等情，復有前揭楠梓地政94年12月23日高市地楠三字
      第0940012314號函暨檢附之土地登記申請書等、95年1 月
      9 日高市地楠三字第0950000247號函暨檢附之異動索引、
      臺銀三民分行95年6 月16日三民營字第09500028341 號函
      （見本院卷第32頁、第60頁至第84頁、第185 頁）各1 份
      附卷可佐，核與丁○○證述系爭房地移轉登記之過程及時
      間順序大致相符，堪信其證詞為真正，是前揭事實，足以
      認定。從而，庚○○既向丙○○購買系爭房地，因辦理貸
      款程序而以戊○○名義登記為所有權人，且貸款程序辦妥
      後，戊○○即將系爭房地所有權移轉登記予庚○○，足見
      被告辯稱：庚○○與戊○○間成立借名契約，由庚○○借
      用戊○○之名義登記為系爭房地之所有權人乙節，應可採
      信。
（二）被告就系爭房地於91年12月27日以91年楠地字第8062號收
      件所為所有權移轉登記契約，是否通謀意思表示而無效？
      被告間移轉登記是否有民法第87條第2 項隱藏他項法律關
      係即終止借名契約後之法律關係的適用，效力為何？原告
      請求庚○○塗銷上開所有權移轉登記，有無理由？
   1、按表意人與相對人通謀而為虛偽意思表示者，其意思表示
      無效。虛偽意思表示，隱藏他項法律行為者，適用關於該
      項法律行為之規定。民法第87條第1 項前段、第2 項定有
      明文。次按民法第242 條規定債務人怠於行使其權利時，
      債權人因保全債權，得以自己之名義，行使其權利之先決
      條件，需債務人果有此權利，且在可行使之狀態，始有債
      權人代位行使之可言。
   2、經查，戊○○以買賣為原因，將系爭房地所有權移轉予庚○○之買賣債權契約係通謀虛偽乙節，業經被告自承屬實
      （見本院卷第198 頁），依民法第87條第1 項前段規定，
      固屬無效。惟戊○○所以登記為系爭房地之所有權人，係
      基於其與庚○○間成立之借名契約，而由庚○○借用其名
      義登記為系爭房地之所有權人，又前揭借名契約及終止借
      名契約後之法律關係並無不合法或無效之情形，已如前述
      ，是庚○○辯稱其終止借名契約，由戊○○移轉系爭房地
      所有權予庚○○，乃基於屬隱藏終止借名契約後更名登記
      之法律關係等語；暨戊○○辯稱：因庚○○表示要辦理系
      爭房地移轉登記，伊即同意而移轉登記予庚○○等情，尚
      屬有據。準此，戊○○既因庚○○終止借名契約，基於移
      轉系爭房地所有權之真意而移轉登記予庚○○，則該所有
      權移轉行為即無因通謀虛偽意思表示而無效之情形。從而
      ，原告主張該移轉登記之物權行為無效，應予塗銷，並代
      位戊○○，請求庚○○將所為之移轉登記予以塗銷，以回
      復為戊○○名義，即屬無據。
八、綜上所述，原告請求確認戊○○移轉系爭房地所有權予庚○○之物權移轉契約係通謀虛偽意思表示而無效，並請求戊○○塗銷所有權移轉登記，為無理由，應予駁回。
九、本件事證已臻明確，兩造其餘攻擊防禦方法，經核與本件判
    決結果不生影響，爰不一一論述，附此敘明。
十、據上論結，本件原告之訴為無理由，依民事訴訟法第385 條
    第1項前段、第78條，判決如主文。
中    華    民    國    95    年    8     月    11    日
                    民事第二庭  法  官  蘇雅慧
正本係照原本作成。
如不服本判決，應於送達後20日內，向本院提出上訴狀並表明上
訴理由，如於本判決宣示後送達前提起上訴者，應於判決送達後
10日內補提上訴理由書（須附繕本）。
中    華    民    國    95    年    8     月    11    日
                                書記官  王淑娟


司法院資訊處製作；財團法人民間司法改革基金會備份。
